臺灣臺北地方法院刑事判決
111年度訴字第945號
公  訴  人  臺灣臺北地方檢察署檢察官
被      告  謝伸樺


上列被告因詐欺等案件，經檢察官提起公訴（110年度偵字第362
74號、110年度偵緝字第2301號、110年度偵緝字第2302號、110
年度偵緝字第2303號、110年度偵緝字第2304號、110年度偵緝字
第2305號）及移送併辦（110年度偵字第28235號、111年度偵字
第838號、111年度偵字第1911號、111年度偵字第1581號、111年
度偵字第11540號、111年度偵字第20390號），被告於準備程序
中就被訴事實為有罪之陳述，經合議庭裁定由受命法官獨任進行
簡式審判程序，並判決如下：
    主  文
謝伸樺幫助犯三人以上共同詐欺取財罪，處有期徒刑陸月。
    事  實
一、謝伸樺依其社會生活通常經驗，得預見將自己之金融帳戶提
    供予不熟識之人使用，可能遭利用作為對於不特定人詐欺取
    財犯罪之取款工具，及可能作為他人遮斷犯罪所得金流軌跡
    ，藉此逃避國家追訴處罰，竟仍基於縱有人利用其所提供之
    金融帳戶作為詐欺取財及洗錢之犯罪工具，亦不違背其本意
    之幫助三人以上共同詐欺取財及洗錢犯意，於民國110年3月
    19日前某日，將其所申辦之華南商業銀行帳號000-00000000
    0000號網路銀行帳戶（下稱本案帳戶）之帳號及密碼，以每
    週可得款新臺幣（下同）2萬元之對價，提供予真實姓名年
    籍不詳之詐欺集團（下稱本案詐欺集團）所屬成員。嗣本案
    詐欺集團成員取得該帳戶帳號及密碼後，即共同基於意圖為
    自己不法所有之詐欺取財及洗錢之犯意聯絡，於附表「犯罪
    經過」欄所示時間，向附表所示之被害人施以對應之詐術，
    使渠等均陷於錯誤，於附表「匯款時間」欄所示時間，以對
    應之方式分別將「匯款金額」欄所示金額匯入本案帳戶，並
    均旋遭提領現金，以此方式製造金流斷點，掩飾、隱匿上開
    犯罪所得之去向。待附表所示之被害人發覺有異，報警處理
    ，始悉上情。
二、案經陳柏蓉、莊雅雯、李韋葶、游千慧、羅佩佳、周家鈺、
    黃郁婷、莊雅婷、黃三峰、張君蔓、石黃尹、李晨嫣、林文
    翊分別訴由臺中市政府警察局第三分局、第五分局、霧峰分
    局、高雄市政府警察局鳳山分局、仁武分局、新北市政府警
    察局海山分局、桃園市政府警察局平鎮分局、大溪分局、龜
    山分局、基隆市政府警察局第四分局、臺北市政府警察局文
    山第一分局報告臺灣臺北地方檢察署（下稱臺北地檢署）檢
    察官偵查起訴及移送併案審理。
    理  由
一、本案被告謝伸樺所犯為死刑、無期徒刑或最輕本刑為3年以
    上有期徒刑或高等法院管轄第一審案件以外之罪，其於準備
    程序中就被訴事實為有罪之陳述，經告知簡式審判程序之旨
    ，並聽取檢察官、被告之意見後，本院裁定依簡式審判程序
    進行審理，是本案之證據調查，依刑事訴訟法第273條之2規
    定，不受同法第159條第1項、第161條之2、第161條之3、第
    163條之1及第164條至第170條規定之限制，合先敘明。
二、上開犯罪事實，業據被告於本院訊問、準備程序及審理時均坦承不諱（訴字卷第68、114至115、127頁），核與證人即告訴人陳柏蓉、莊雅雯、李韋葶、黃郁婷、游千慧、羅佩佳、周家鈺、莊雅婷、黃三峰、張君蔓、石黃尹、李晨嫣、林文翊於警詢時之證述均相符（見附表「證據資料」欄），並有本案帳戶開戶資料、交易明細及各該告訴人匯款單據各1份可憑（見附表「證據資料」欄），足認被告前揭任意性自白與事實相符，應堪採信。是以，本案事證明確，被告犯行洵堪認定，應依法論科。
三、論罪科刑：
㈠、罪名與罪數之說明：
　⒈按洗錢防制法第2條修正立法說明第4點，已敘明有關是否成
    立該條第3款洗錢行為之判斷重點「在於主觀上是否明知或
    可得而知所收受、持有」，即不以「明知」為限，且同法第
    2條規定之洗錢行為並無「明知」之要件，在解釋上自不能
    限於確定故意，仍應包含不確定故意。又提供金融帳戶提款
    卡及密碼之行為人，因已失去對自己帳戶之實際管領權限，
    若無配合指示親自提款，即無收受、持有或使用特定犯罪所
    得之情形，且無積極之移轉或變更特定犯罪所得之行為，故
    非屬洗錢防制法第2條第1款、第3款所稱之洗錢行為。又同
    條第2款之掩飾、隱匿行為，目的在遮掩、粉飾、隱藏、切
    斷特定犯罪所得與特定犯罪間之關聯性，須與欲掩飾、隱匿
    之特定犯罪所得間具有物理上接觸關係（事實接觸關係）。
    而提供金融帳戶提款卡及密碼供他人使用，嗣後被害人雖匯
    入款項，然此時之金流仍屬透明易查，在形式上無從合法化
    其所得來源，未造成金流斷點，尚不能達到掩飾或隱匿特定
    犯罪所得之來源、去向及所在之作用，須待款項遭提領後，
    始產生掩飾、隱匿之結果，若無參與後續之提款行為，即非
    同條第2款所指洗錢行為，無從成立一般洗錢罪之直接正犯
    。故特定犯罪之正犯實行特定犯罪後，為掩飾、隱匿其犯罪
    所得財物之去向及所在，而令被害人將款項轉入其所持有、
    使用之他人金融帳戶，並由該特定犯罪正犯前往提領其犯罪
    所得款項得手，因已造成金流斷點，該當掩飾、隱匿之要件
    ，該特定犯罪正犯自成立一般洗錢罪之正犯。如提供金融帳
    戶之行為人主觀上認識該帳戶可能作為對方收受、提領特定
    犯罪所得使用，對方提領後會產生遮斷金流以逃避國家追訴
    、處罰之效果，仍基於幫助之犯意，提供該帳戶之提款卡及
    密碼，以利洗錢之實行，應論以一般洗錢罪之幫助犯。基上
    ，行為人提供金融帳戶提款卡及密碼予不認識之人，非屬洗
    錢防制法第2條所稱之洗錢行為，不成立同法第14條第1 項
    一般洗錢罪之正犯；如行為人主觀上認識該帳戶可能作為收
    受及提領特定犯罪所得使用，他人提領後即產生遮斷資金流
    動軌跡以逃避國家追訴、處罰之效果，仍基於幫助之犯意而
    提供，應論以幫助犯同法第14條第1項之一般洗錢罪（最高
    法院108年度台上字第3101號判決意旨參照）。查被告提供
    本案帳戶之帳號及密碼給他人使用之舉，固非洗錢防制法第
    2條所稱之洗錢行為，不成立一般洗錢罪之正犯；然其主觀
    上既已認識到本案帳戶可能作為本案詐欺集團收受、提領詐
    欺犯罪所得使用，他人運用該等人頭帳戶匯入、匯出或提領
    款項後，即可能產生遮斷資金流動軌跡之效果，致後續難以
    循線追查不法犯罪所得之下落，卻仍基於幫助之不確定故意
    而提供，則應論以幫助犯一般洗錢罪。
　⒉再被告提供本案帳戶帳號及密碼資料予本案詐欺集團，容任
    該詐欺集團成員作為收受詐欺所得財物及洗錢之犯罪工具，
    過程中並無證據證明被告有直接參與詐欺取財及洗錢之構成
    要件行為，充其量僅足認定係詐欺取財及一般洗錢罪構成要
    件以外之幫助行為，尚難遽認與實行詐欺取財及洗錢之詐騙
    集團成員間有犯意聯絡，自應認被告之行為僅止於幫助詐欺
    取財及幫助一般洗錢之犯意，而為詐欺取財罪及一般洗錢構
    成要件以外之行為。
　⒊核被告所為，係犯刑法第30條第1項前段、第339條之4第1項
    第2款三人以上共同詐欺取財罪之幫助犯及刑法第30條第1項
    、洗錢防制法第14條第1項一般洗錢罪之幫助犯。
　⒋被告以一提供本案帳戶資料之行為，幫助本案詐欺集團成員
    詐騙附表所示被害人，同時掩飾、隱匿詐騙所得款項去向而
    觸犯上開2罪名，係一行為觸犯數罪名，為異種想像競合犯
    ，應依刑法第55條規定，從一重之幫助三人以上共同詐欺取
    財罪處斷。
　⒌另按檢察官移送併辦並非就被告其他另行起意之犯罪為起訴
    ，僅係促請法院注意與原起訴之犯罪事實有實質上一罪、裁
    判上一罪之部分應為起訴效力所及，此為法院依法本應予以
    審理之部分，故就本案被告之犯罪事實，檢察官之起訴法條
    仍應以原起訴書之認定為準。且刑事訴訟法第95條第1款固
    規定訊問被告，應先告知犯罪嫌疑及所犯所有罪名，罪名經
    告知後，認為應變更者，應再告知。此立法目的，係在使被
    告得以充分行使其防禦權，避免突襲裁判，以維護程序之公
    正，俾保障被告之權益。倘事實審法院於調查或審理中，已
    就被告變更罪名之犯罪構成事實對被告加以調查訊問，使被
    告有辯解之機會，則實質上與踐行告知之義務無異，對被告
    防禦權之行使顯無任何妨礙，形式上縱未告知變更之罪名，
    但此單純訴訟程序上之瑕疵，對判決本旨既不生任何影響。
    查本案併辦意旨書（111年度偵字第11540號）固認被告所為
    係犯刑法第30條第1項前段、第339條第1項之幫助詐欺取財
    罪嫌；然本案檢察官起訴及其餘併辦意旨，均認被告就如附
    表所示各該行為，係犯刑法第30條第1項、第339條之4第1項
    第2款之三人以上共同詐欺取財罪，且被告係以一行為致附
    表所示被害人遭詐騙後分別匯款至本案帳戶，應依刑法第55
    條規定，論以想像競合之裁判上一罪，業經說明如上；而本
    院經審理後，認被告所為應構成刑法第30條第1項、第339條
    之4第1項第2款之幫助犯三人以上詐欺取財罪，既與起訴書
    所載犯罪事實及論罪相同，並為被告坦認在卷，是縱疏未告
    知變更後之罪名，惟因「三人以上共犯」僅係普通詐欺罪之
    加重條件，兩罪之本質均係詐欺取財，而本院於審理中，業
    已就構成事實對被告加以調查訊問，並使被告有辯解之機會
    ，則揆諸上開說明，對被告防禦權之行使並無任何妨礙，尚
    無需變更起訴法條，附此敘明。
㈡、減輕其刑及量刑之說明：
　⒈被告基於幫助詐欺取財之不確定故意，為構成要件以外之行
    為，係幫助犯，是依刑法第30條第2項規定，減輕其刑。
　⒉爰以行為人之責任為基礎，審酌被告知悉現今社會詐欺歪風盛行，造成人心惶惶，彼此間之信任感崩解，疏離感加劇，竟仍任意提供帳戶資料供詐騙份子使用，紊亂社會正常交易秩序及交易安全，使無辜民眾蒙受損失，不法之徒亦藉此輕易於詐騙後取得財物，並令司法偵查機關難以追查詐欺行為人之真實身分以阻犯行，實不可取；又其前曾因竊盜、施用毒品、加重詐欺等案件，經法院為科刑判決確定（於本案均不構成累犯），有臺灣高等法院被告前案紀錄表可參；惟念其犯後坦承犯行，態度尚可，其提供帳戶予不詳人士使用之動機，惡性尚非重大，本案亦無證據證明其提供個人帳戶獲有利益；兼衡附表所示被害人受詐騙之款項，及被告自陳國中肄業之智識程度，幫忙朋友從事冷氣安裝工作，每日薪資約新臺幣（下同）1,500元，有時假日會休息，月收入不一定，經濟狀況勉持，母親前陣子開刀、亦係洗腎患者而需其照顧，請求從輕量刑（訴字卷第70、115、128頁），告訴人黃郁婷於本院準備程序請求對被告加重其刑（審訴字卷第96頁）等一切情狀，量處如主文所示之刑。
四、沒收：
㈠、按犯第14條之罪，其所移轉、變更、掩飾、隱匿、收受、取
    得、持有、使用之財物或財產上利益，沒收之，洗錢防制法
    第18條第1項前段固有明文。然被告本案所為僅係幫助洗錢
    ，並未參與移轉、變更、掩飾或隱匿之洗錢正犯行為，亦未
    取得詐騙所得款項之財物或財產上利益，自無從依上述規定
    宣告沒收。
㈡、又其雖幫助本案詐欺集團成員詐得財物、隱匿不法所得，然
    參以卷內尚無積極證據證明被告另有獲得報酬，或有何從詐
    欺集團詐得款項朋分不法利得之事實，公訴意旨亦未聲請就
    其犯罪所得宣告沒收，故此部分尚無犯罪所得應予沒收或追
    徵之問題，併此敘明。
五、退併辦：
㈠、臺北地檢署檢察官111年度偵字第32235號、111年度偵字第18365號移送併辦意旨書分別主張被告提供本案帳戶資料致告訴人陳秋璇、李岩珂、謝至丞、趙安祈、謝楚欣（111年度偵字第32235號部分）及蔣涵曲（111年度偵字第18365號部分）受騙匯款而涉有幫助三人以上共同詐欺取財罪及幫助洗錢等罪嫌，與被告本案審理之犯罪事實，係屬想像競合犯之裁判上一罪關係，因而移送本院併案審理；然查，上開併辦均係於本案111年11月11日言詞辯論終結後始為之，此有臺北地檢署111年11月15日北檢邦清111偵32235字第0000000000號函、111年11月25日北檢邦珠111偵18365字第0000000000號函上所蓋本院收狀戳章可查（本院收狀日分別為111年11月15日、111年11月25日），是該等併辦部分即屬本院未及審酌之範圍，均應退由檢察官另為適法處理。
㈡、至臺北地檢署檢察官111年度偵字第1581號移送併辦意旨書內
    ，除被告外，另列有「被告程思涵」涉犯幫助詐欺、洗錢之
    犯嫌部分，與本案並非同一被告，更無同一案件而得由本院
    併予審究之情，檢察官就此部分仍移送併辦，顯有錯誤，亦
    應退回由檢察官另行處理，併此敘明。
據上論斷，應依刑事訴訟法第273條之1第1項、第299條第1項前
段，判決如主文。
本案經檢察官蕭惠菁提起公訴，檢察官蕭惠菁、楊石宇、丁煥哲
、江文君移送併辦，檢察官謝奇孟到庭執行職務。
中　　華　　民　　國　　111 　年　　12　　月　　16　　日
　　　　　　　　　刑事第五庭    法　官　陳冠中
上正本證明與原本無異。 
如不服本判決應於收受送達後20日內向本院提出上訴書狀，並應
敘述具體理由；其未敘述上訴理由者，應於上訴期間屆滿後20日
內向本院補提理由書（均須按他造當事人之人數附繕本）「切勿
逕送上級法院」。告訴人或被害人如對於本判決不服者，應具備
理由請求檢察官上訴，其上訴期間之計算係以檢察官收受判決正
本之日期為準。 
                                書記官  涂曉蓉
中　　華　　民　　國　　111 　年　　12　　月　　16　　日
附錄本案論罪科刑法條：
中華民國刑法第339條之4
犯第339條詐欺罪而有下列情形之一者，處1年以上7年以下有期
徒刑，得併科1百萬元以下罰金：
一、冒用政府機關或公務員名義犯之。
二、三人以上共同犯之。
三、以廣播電視、電子通訊、網際網路或其他媒體等傳播工具，
    對公眾散布而犯之。
前項之未遂犯罰之。

洗錢防制法第2條
本法所稱洗錢，指下列行為：
一、意圖掩飾或隱匿特定犯罪所得來源，或使他人逃避刑事追訴
    ，而移轉或變更特定犯罪所得。
二、掩飾或隱匿特定犯罪所得之本質、來源、去向、所在、所有
    權、處分權或其他權益者。
三、收受、持有或使用他人之特定犯罪所得。

洗錢防制法第14條
有第二條各款所列洗錢行為者，處7年以下有期徒刑，併科新臺
幣5百萬元以下罰金。
前項之未遂犯罰之。
前二項情形，不得科以超過其特定犯罪所定最重本刑之刑。
　　　　　　　　　　　　　　　　　　
附表：
編號 被害人 犯罪經過 匯款時間 匯款金額 證據資料 備註 1 陳柏蓉 於110年3月間，利用社群軟體IG，以暱稱「fssqfdc」、「Bowen Lin」，對被害人佯稱可操作投資平台「metatrader5」以獲利云云 110年3月19日 500,000元 ⑴被害人於警詢時之證述（偵26931卷第27至35頁） ⑵本案帳戶開戶資料、存摺明細一份 　（偵26931卷第15至25頁） 起訴部分（110年度偵緝字第2301號） 2 莊雅雯 於109年11月間，利用社群軟體微信以暱稱「肖靖風」向被害人佯稱使用「MICEX」平台投資可以獲利云云 110年3月22日 34,000元 ⑴被害人於警詢時之證述（偵27251卷第65至67頁） 　 ⑵本案帳戶開戶資料、存摺明細一份 　（偵27251卷第33至41頁） ⑶帳戶對帳單一份 　（110偵27251卷第129頁） 起訴部分（110年度偵緝字第2302號） 3 李韋葶 於110年2月間，利用社群軟體LINE以暱稱「蔣世晨」向被害人佯稱使用「恒生國際」平台投資可以獲利云云 110年3月22日 50,000元、50,000元 ⑴被害人於警詢時之證述 　（偵36274第53至56頁） ⑵匯款收據一份 　（偵36274第63至65頁） ⑶本案帳戶開戶資料、存摺明細一份 　（偵36274第25至51頁） 起訴部分（110年度偵字第36274號） 4 黃郁婷 於110年2月間透過社群軟體Line以暱稱「Lin」向被害人佯稱使用「Dcoin」投資網站投資可以獲利云云 110年3月22日、 110年3月23日  50,000元、26,227元、 37,000元、 50,000元、 32,000元、 ⑴被害人於警詢時之證述（偵36274第85至87頁） ⑵本案帳戶開戶資料、存摺明細一份 　（偵36274第25至51頁） 起訴部分（110年度偵字第36274號） 5 游千慧 於110年3月間透過交友軟體Tinder以暱稱「張楠」向被害人佯稱使用「HCEX」平台投資可以獲利云云 110年3月22日 46,909元 ⑴被害人於警詢時之證述（偵34543卷第27至30頁） ⑵本案帳戶開戶資料、存摺明細一份 　（偵34543卷第49至55頁） 起訴部分（110年度偵緝字第2304號） 6 羅佩佳 於110年2月間透過社群軟體LINE以暱稱「pyc1114 潘逸晨」向被害人佯稱使用「coinseaex」平台投資時違規需要繳納保證金云云 110年3月23日 20,000元 ⑴被害人於警詢時之證述（偵33410卷第19至26頁） ⑵本案帳戶開戶資料、存摺明細一份 　（偵33410卷第59至75頁） ⑶匯款收據一份 　（偵33410卷第44至58頁） 起訴部分（110年度偵緝字第2303號） 7 周家鈺 110年3月間透過通訊軟體Line以暱稱「秦楓」向被害人佯稱使用「恒生國際」平台投資可以獲利云云 110年3月23日 50,000元、50,000元 ⑴被害人於警詢時之證述 　（偵34616卷第11至19頁） ⑵本案帳戶開戶資料、存摺 　明細一份 　（偵34616卷第23至30頁） ⑶匯款收據一份 　（偵34616卷第54至56頁） 起訴部分（110年度偵緝字第2305號） 8 莊雅婷 於某日透過社群軟體IG以暱稱「qiming184、張启銘」向被害人介紹使用投資網站投資可以獲利云云 110年3月22日、110年3月24日 50,000元、200,000元 ⑴被害人於警詢時之證述 　（偵28235卷第13至14頁） ⑵本案帳戶開戶資料、存摺明細一份　 　（偵28235卷第27至39頁） ⑶匯款收據一份 　（偵28235卷第21至25頁） 移送併辦部分（110年度偵字第28235號） 9 黃三峰 於110年3月許透過交友軟體ipair以暱稱「靜靜」向被害人介紹使用「FTXrading」外匯網站投資可以獲利云云 110年3月23日 50,000元、50,000元 ⑴被害人於警詢時之證述 　（偵1911卷第17至20頁） ⑵本案帳戶開戶資料、存摺明細一份　 　（偵1911卷第25至33頁） ⑶匯款紀錄一份 　（偵1911卷第63至65頁） 移送併辦部分（111年度偵字第1911號） 10 張君蔓 於某日透過社群軟體Line以暱稱「fgh」向被害人佯稱使用「永富國際娛樂」網站投資可以獲利云云 110年3月22日 5,000元 ⑴被害人於警詢之陳述 　（偵838卷第7至11頁）、 　（偵838卷第13至19頁） ⑵本案帳戶開戶資料、存摺明細一份　 　（偵838卷第31至38頁） 移送併辦部分（111年度偵字第838號） 11 石黃尹 於110年3月許透過交友軟體Paktor以暱稱「Kellen 余燁斌」向被害人佯稱使用「MICEX」網站投資可以獲利云云 110年3月19日 390,000元 ⑴被害人於警詢之陳述 　（偵11540卷第97至98頁） ⑵本案帳戶開戶資料、存摺明細一份　 　（偵11540卷第169至174頁） ⑶匯款收據一份 　（偵11540卷第311頁） 移送併辦部分（111年度偵字第11540號） 12 李晨嫣 於110年3月許透過交友軟體PARTYING-線上派對認識新朋友以暱稱「葉海龍」向被害人佯稱使用「BOIN」網站投資可以獲利云云 110年3月22日 100,000元 ⑴被害人於警詢之陳述 　（偵20390卷第13至16頁） 　（偵20390卷第17至20頁） ⑵本案帳戶開戶資料、存摺明細一份 　（偵20390卷第149至156頁） 移送併辦部分（111年度偵字第20390號） 13 林文翊 於110年3月2日透過社群軟體Instagram假冒朋友「JEREMY」向被害人佯稱使用「Bithumb」網站投資可以獲利云云 110年3月22日 100,000元、100,000元 ⑴被害人於警詢之陳述 　（偵1581卷第21至24頁） 　（偵1581卷第25至27頁） ⑵本案帳戶開戶資料、存摺明細一份　 　（偵1581卷第405至419頁） ⑶匯款收據一份 　（偵1581卷第51至69頁 移送併辦部分（111年度偵字第1581號） 備註 日期：民國；金額：新臺幣